臺灣士林地方法院刑事判決
111年度易字第451號
公  訴  人  臺灣士林地方檢察署檢察官
被      告  王凱億



上列被告因過失傷害案件，經檢察官提起公訴（110年度偵續字
第346號），本院判決如下：
    主  文
王凱億無罪。
    理  由
一、公訴意旨略以：被告王凱億與其所屬隊伍於民國109年7月12
    日13時許，在台北市○○區○○路0號「士林運動中心」5樓之多
    功能綜合球場，與告訴人李祐丞及其所屬隊伍進行籃球比賽
    時，被告本應遵守國際籃球規則，於比賽過程中進攻或防守
    時，不得違反圓柱體原則，以避免危險之發生，依當時之情
    形，無不能注意之情事，竟疏未注意於此，於告訴人起跳上
    籃後落地前，站立於告訴人依上開原則受允許之動作空間內
    ，致告訴人落地時與被告右手、右側身體及右大腿碰撞而跌
    倒在地，因而受有左側前十字韌帶斷裂之傷害。因認被告上
    開所為，係犯刑法第284條前段之過失傷害罪嫌等語。
二、按犯罪事實應依證據認定之，無證據不得認定犯罪事實；又
    不能證明被告犯罪，應諭知無罪之判決，刑事訴訟法第154
    條第2項、第301條第1項分別定有明文。次按認定犯罪事實
    ，所憑之證據，雖不以直接證據為限，間接證據亦包括在內
    ，然無論直接或間接證據，其為訴訟上之證明，須於通常一
    般之人均不致於有所懷疑，而得確信其為真實之程度者，始
    得據之為有罪之認定，倘其證明尚未達到此一程度，而有合
    理性懷疑之存在時，即無從為有罪之認定，根據「罪證有疑
    ，利於被告」之證據法則，即不得遽為不利於被告之認定。
    又刑事訴訟法第161條第1項規定，檢察官對於起訴之犯罪事
    實，仍應負提出證據及說服之實質舉證責任，倘其所提出之
    證據，不足為被告有罪之積極證明，或其指出證明之方法，
    無從說服法院以形成被告有罪之心證，基於無罪推定之原則
    ，自應為被告無罪判決之諭知。復按刑法之過失犯，以行為
    人對於結果之發生，應注意並能注意為成立要件，苟行為人
    縱加注意，仍不能防止其結果之發生，即非其所能注意，自
    難以過失論（最高法院77年度台上字第1110號判決意旨參照
    ）。
三、公訴意旨認被告涉犯上開罪嫌，無非係以告訴人李祐丞於警
    詢及偵訊之指述、證人胡伯銓、賴後佑、劉冠廷、張峻僑及
    孫榮志於偵訊時之證述、現場監視器錄影畫面光碟及翻拍照
    片、臺北榮民總醫院診斷證明書及門診紀錄為其主要論據。
四、訊據被告固坦承有於上開時、地與告訴人所屬籃球隊伍進行
    比賽，且告訴人起跳上籃後、落地時與被告身體發生碰撞而
    跌倒在地，因而受有左側前十字韌帶斷裂之傷害，惟堅詞否
    認有何過失傷害犯行，辯稱：當天是正常的籃球比賽，在場
    裁判也沒有吹哨表示我犯規等語。經查：
  ㈠被告與其所屬隊伍於109年7月12日13時許，在臺北市○○區○○
    路0號「士林運動中心」5樓之多功能綜合球場，與告訴人及
    其所屬隊伍進行籃球比賽，告訴人起跳上籃後、落地時與被
    告右手、右側身體及右大腿碰撞而跌倒在地，因而受有左側
    前十字韌帶斷裂之傷害等情，業經證人即告訴人李祐丞、證
    人即同隊隊友賴後佑、胡伯銓於警詢及偵訊時證述甚詳【臺
    灣士林地方檢察署（下稱士林地檢署）110年度偵字第1134
    號卷（下稱偵卷）第18、24、30、93、149頁】，並有臺北
    榮民總醫院109年8月6日診斷證明書、門診紀錄及醫療費用
    收據、現場錄影畫面擷圖【偵卷第43、45至50、51至63、13
    3頁，士林地檢署110年度偵續字第346號卷（下稱偵續卷）
    第83至86頁】在卷可稽，且為被告所不爭執，此部分事實，
    首堪認定。
  ㈡又告訴人雖於籃球比賽期間起跳上籃後、落地時與被告發生
    碰撞而跌倒在地，因此受有前揭傷害之事實，固堪認定。惟
    本案應究明者，乃被告於籃球比賽進攻、防守時，是否有應
    注意並能注意安全，以避免危險之發生，且不得違反圓柱體
    原則，卻疏未注意，致告訴人起跳上籃後落地時與其發生碰
    撞而跌倒，而受有前揭傷害之情事？然查：
  1.關於被告與告訴人二人間，於告訴人起跳上籃後、落地時與
    被告發生碰撞事故之經過，依證人賴後佑、胡伯銓於警詢時
    均證稱：告訴人當時持球進攻上籃，進了之後被告趁告訴人
    落地中間的空檔使用他的右腳及右側身體刻意靠他，所以導
    致告訴人落地時重心不穩而倒地受傷等語（偵卷第18頁），
    惟證人胡伯銓於偵訊時改稱：我傳球給告訴人，告訴人要投
    籃，被告已經來不及防守，被告用屁股撞告訴人下盤身體，
    讓告訴人失去重心，告訴人落地時就扶著膝蓋、證人賴後佑
    則改稱：我看的情形也是告訴人投籃上籃後，要落地時被撞
    到，因為我們一般在對手上籃時，不想犯規，或是要保護對
    手，會站直，但是被告有用臀部往外推去撞告訴人等語（偵
    卷第149頁），對於被告在告訴人上籃後落地時，究以何方
    式推撞告訴人一事，先稱被告以「右腳及右側身體」，後均
    又改稱係以「臀部」為之，供述前後不一，已有可疑；復經
    士林地檢署檢察事務官於110年4月22日就告訴人提供之現場
    錄影畫面（即告證2）進行勘驗，勘驗內容：「影片第5秒：
    告訴人持球屈膝正準備跳投上籃，被告在告訴人左，被告並
    非緊貼告訴人，未見被告碰觸告訴人身體」、「影片第6秒
    ：告訴人往上跳躍投籃，被告在其左側，未見有碰觸告訴人
    身體」、「影片第6秒：告訴人跳投後雙腳落地時，被告右
    側身體與告訴人左側身體近距離緊靠」、「結論：告證2影
    片無法看出被告蓄意以右手與右肩頂撞告訴人之動作」，及
    士林地檢署檢察官於110年8月29日勘驗結果：「被告身著2
    號黑色球衣，告訴人身著白色球衣，告訴人自籃框右側往中
    間跳投時，被告已移動至籃框下，告訴人落下時，左側身體
    撞擊被告右側身體，隨即倒地，撫著左腳膝蓋。在告訴人雙
    腳著地前，告訴人右前方有另一身著黑色球衣之人，右後方
    則是另一身著白色球衣之人，此2人與被告均注視著球。被
    告站至籃框下至告訴人與被告發生撞擊前，被告動作流暢，
    難認有何故意往右撞擊告訴人之情事」，有士林地檢署111
    年4月22日、110年8月29日勘驗筆錄及現場錄影畫面擷圖（
    偵卷第127至133頁）附卷可憑，足認於案發時被告與告訴人
    及其等隊友進行籃球比賽，告訴人正處於進攻狀態，且其起
    跳上籃後落地前，未見被告有何故意碰撞告訴人任何身體部
    位之情形，證人賴後佑、胡伯銓所為證述均與上開勘驗結果
    不符，自難採信，而無法據此認定被告有故意以身體撞擊告
    訴人之事實甚明。
　2.又按國際籃球規則中關於防守、進攻有所謂「圓柱體原則、
    「垂直性原則」，根據國際籃球規則第33.1條規定「圓柱體
    原則」係指球員所在地板的空間，包括球員地板和上空空間
    ，為一假想的圓柱體，球員可以舉起雙臂和雙手超過其頭部
    或垂直跳起，但必須在想像的圓柱體範圍內，保持垂直姿勢
    ，且籃球比賽中，每位球員在比賽球場上有權佔有對方尚未
    佔據的位置；同規則第33.2條規定「垂直性原則」係保護球
    員在其所站地板和上空的空間，包括垂直起跳後身體與地板
    間的空間。當球員離開其垂直位置（圓柱體），與已經建立
    垂直位置（圓柱體）的對手發生身體接觸時，該離開垂直位
    置（圓柱體）之球員，應對此身體接觸負責；而同規則第33
    .6條規定從比賽球場上某一點起跳的球員，有權在落在同一
    點上，該球員有權落在球場上的另一點，但該點必須於其起
    跳時，尚未被對方所佔據，同時起跳與落地點間之直線路徑
    ，尚未被對方所佔據。若球員於起跳後，因其衝力落下時與
    在落點處已佔有合法防守位置的對手發生身體接觸，起跳者
    應負起該次身體接觸的責任，有國際籃球規則節本（偵卷第
    111頁）附卷可參。查本案依卷內事證尚難認被告故意以身
    體撞擊告訴人，致告訴人落地時倒地而受有傷害，已如前述
    ，而士林地檢署檢查事務官於111年5月11日以慢動作播放方
    式，再次勘驗告訴人提供之現場錄影畫面（即告證2），其
    勘驗結果：「於影片5秒時，告訴人接到球，於無撞人半圓
    區（俗稱禁區）邊緣處準備跳投，被告站立於禁區外」、「
    影片5秒時，告訴人跳投，告訴人站立於禁區邊緣線處」、
    「影片時間6秒時，告訴人往左前方及籃框前方移動投出，
    右腳抬高，被告右腳向前，左腳仍位於禁區邊緣處」、「影
    片6秒時，告訴人與被告約呈平行，告訴人左腳即將著地，
    右腳仍抬高，被告未移動」，有該次勘驗筆錄及錄影畫面擷
    圖（偵卷第83至85頁）在卷可憑，是由上開勘驗結果可知，
    告訴人初始站立於禁區邊緣處，被告則站立於禁區外（見偵
    卷第83頁之錄影畫面擷圖），而告訴人起跳後落地時之位置
    明顯已移動至禁區內（見偵卷第85頁之上方錄影畫面擷圖）
    ，且被告於告訴人起跳之際已移動至禁區邊緣處，並旋即向
    前踏出右腳至禁區內（見偵卷第84頁之上方錄影畫面擷圖）
    ，可見當時告訴人係以身體前傾而非垂直起跳方式跳投上籃
    ，致其因衝力落下時之落點處已非原起跳處而已離開原垂直
    位置（圓柱體），又被告於告訴人起跳時已移動其位置至禁
    區邊緣處，且旋即右腳向前踏出至禁區內，其原站立位置顯
    已移動至告訴人落地位置附近處而建立垂直位置（圓柱體）
    ，故告訴人落地時與已經建立垂直位置（圓柱體）的被告發
    生身體接觸時，因告訴人已離開原垂直位置（圓柱體），被
    告既於碰撞事故發生前已先建立垂直位置（圓柱體），在告
    訴人身體前傾起跳上籃後落下過程中，縱與告訴人發生身體
    接觸，依上開籃球規則亦不必對此身體接觸負責，此並有證
    人劉冠廷於偵訊時證稱：我看影片，白色球衣7號已經起跳
    要投籃，他的起跳點與落地點不同，黑色球衣2號，可能要
    做搶籃板或防守的動作，我認為是防守者先到定點位置，接
    下來進攻者才落下到那位置等語（偵卷第59、61頁）在卷可
    佐，復參以證人即案發當日現場裁判張峻僑、孫榮志、劉冠
    廷於偵訊時證稱：我剛才看影片時被告沒有跳起來，站在原
    地，接觸的是身體，我看影片判斷被告是沒有犯規，應該是
    沒有違反圓柱體原則，認為是打籃球的接觸等語（偵卷第57
    、59頁），足徵被告於案發前已先建立垂直位置（圓柱體）
    ，在告訴人身體前傾起跳上籃後落下過程中，縱與被告發生
    身體接觸，依上開籃球規則亦不必對此身體接觸負責。
　3.另籃球運動為社會上常見之正常活動，而運動本存在一定風
    險，籃球運動相較其他運動在肢體接觸、碰撞上更是頻繁、
    激烈，本案依卷內事證既無從認定被告有犯規行為，且被告
    先站定禁區外位置、移動至禁區邊緣後旋即右腳向前踏出至
    禁區內，告訴人因身體前傾起跳上籃後落地，如此瞬間、快
    速變化之情勢，衡之常情亦難立即注意並即時反應、改變站
    立位置或動作，避免告訴人在跳起後慣性落下過程中與其發
    生碰撞，是被告對告訴人落地時與被告身體發生碰撞，而致
    告訴人跌倒在地受有前揭傷害，難認有避免之可能性，而認
    其所為有何過失。　
五、綜上所述，雖告訴人起跳上籃後、落地時與被告身體發生碰
    撞而跌倒在地，因而受有左側前十字韌帶斷裂傷害之事實，
    固堪認定。惟被告身為防守球員瞬間移動位置且右腳進入禁
    區內，係屬籃球之常見防守動作。是以，被告與告訴人此快
    速互動之情形下，實難認被告能注意避免告訴人落地時與其
    身體發生碰撞致告訴人跌倒在地而受有傷害之結果發生，自
    難認被告有過失，則被告所為，核與刑法過失傷害罪之過失
    構成要件未符。從而，檢察官未能提出證明本件被告有過失
    行為之積極證據，並闡明其證據方法與待證事實之關係，本
    院審酌卷內訴訟資料，仍無從獲得被告有罪之心證，揆諸前
    揭說明，自應諭知被告無罪之判決。　　
據上論斷，應依刑事訴訟法第301條第1項，判決如主文。
本案經檢察官李美金提起公訴，檢察官吳昭瑩、李清友到庭執行
職務。
中　　華　　民　　國　　111 　年　　11　　月　　28　　日
                  刑事第七庭　法  官  吳佩真
以上正本證明與原本無異。
如不服本判決應於收受送達後20日內向本院提出上訴書狀，並應
敘述具體理由。其未敘述上訴理由者，應於上訴期間屆滿後20日
內向本院補提理由書 (均須按他造當事人之人數附繕本 )「切勿
逕送上級法院」。
                              書記官  黃婕宜
中　　華　　民　　國　　111 　年　　11　　月　　28　　日